臺灣高等法院高雄分院民事判決　　　94年度重上更(一)字第23號
上　訴　人　國防部軍備局
法定代理人　丙○○
訴訟代理人　曾清山律師
　　　　　　卯○○
　　　　　　辰○○
被 上訴 人　子○○（兼黃許葉之承受訴訟人）
　　　　　　癸○○（兼黃許葉之承受訴訟人）
　　　　　　辛○○（兼黃許葉之承受訴訟人）
　　　　　　壬○○（兼黃許葉之承受訴訟人）
　　　　　　庚○○（兼黃許葉之承受訴訟人）
　　　　　　丑○○（兼黃許葉之承受訴訟人）
　　　　　　寅○○（兼黃許葉之承受訴訟人）
　　　　　　戊○○○（兼黃許葉之承受訴訟人）
　　　　　　己○○
共　　　同
訴訟代理人　董明正律師
　　　　　　陳裕文律師
　　　　　　楊靖儀律師
複 代理 人　朱淑娟律師
訴訟代理人　丁○○
上列當事人間請求返還土地等事件，上訴人對於民國91年7 月10
日臺灣高雄地方法院90年重訴字第364 號第一審判決提起上訴，
經最高法院第一次發回更審，本院於96年9 月5 日言詞辯論終結
，判決如下：
    主  文
原判決關於駁回上訴人後開第二項之訴部分，及該部分假執行之
聲請，暨訴訟費用（除確定部分外）之裁判，均廢棄。
被上訴人應連帶將坐落高雄縣鳳山市○○段一地號土地如附圖所
示Ｇ、Ｈ部分之地上物除去，並將土地返還上訴人。
第一（除確定部分外）、二審及發回前第三審訴訟費用均由被上
訴人連帶負擔。
本判決第二項所命給付，於上訴人以新台幣肆佰玖拾貳萬元供擔
保後，得假執行。但被上訴人如以新台幣壹仟肆佰柒拾肆萬伍仟
貳佰元為上訴人預供擔保後，得免為假執行。
    事實及理由
一、本件國防部陸軍總司令部（下稱陸總部，已改名為國防部陸
    軍司令部），其所管理之系爭坐落高雄縣鳳山市○○段一地
    號國有土地，於本院審理中已變更由上訴人管理，上訴人提
    出土地登記謄本為證，並聲明承受訴訟，核無不合；原審共
    同被告黃許葉於民國93年6 月27日死亡，被上訴人子○○、
    癸○○、辛○○、壬○○、庚○○、丑○○、寅○○、戊○
    ○○等8 人為黃許葉之繼承人，已聲明承受訴訟，並提出戶
    籍謄本附卷可稽，亦無不合，均應予准許，合先敘明。
二、上訴人主張：坐落高雄縣鳳山市○○段一地號土地如附圖所
    示Ｇ部分面積1388.94 平方公尺、Ｈ部分面積85.58 平方公
    尺，係伊管理之國有土地，為被上訴人之父黃天福生前無權
    占有，分別在Ｇ部分建有木架及種植果樹，在Ｈ部分建有鐵
    皮木屋，爰依民法第767 條規定，求為命被上訴人應連帶將
    上開土地如附圖所示Ｇ、Ｈ部分之地上物除去，並返還土地
    予伊之判決（未繫屬本院之如附圖所示Ａ－１、Ｂ、Ｃ、Ｄ
    、Ｅ、Ｆ、Ｉ、Ｊ、Ｋ部分，業經本院前審判決被上訴人敗
    訴，並經最高法院判決駁回上訴而確定）。原審判決上訴人
    敗訴，上訴人於本院聲明：(一)原判決關於駁回上訴人後開第
    二項之訴與該部分假執行之聲請及訴訟費用之裁判廢棄。(二)
    上開廢棄部分，被上訴人應連帶將上開土地如附圖所示Ｇ、
    Ｈ部分之地上物除去，並將土地返還上訴人。(三)願供擔保，
    請准宣告假執行。
三、被上訴人則以：系爭Ｇ、Ｈ部分土地係黃天福於52年1 月1
    日與陸總部訂約承租，租期屆滿後，租賃關係仍繼續存在，
    陸總部原已同意系爭土地上之違建可不必拆除，嗣黃天福於
    86年11月21日死亡後，由伊繼承使用至今，伊並非無權占有
    ，上訴人主張伊無權占有，有違誠信原則。伊本於租賃關係
    ，有權占有使用系爭土地，並非無權占有等語，資為抗辯。
    並於本院聲明：(一)上訴駁回。(二)如受不利判決，願供擔保，
    請准免予假執行。
四、兩造對於下列事項不爭執，並有戶籍謄本、軍用營（山）地
    耕種租約、照片、土地登記謄本、本院前審囑託鳳山地政事
    務所測量人員測量繪製之複丈成果圖（含附表），及黃天福
    個人資料查詢結果在卷可稽，堪信為真實：
  (一)坐落高雄縣鳳山市○○段一地號土地地目雜，為上訴人管理
    之國有土地，其上如附圖所示Ｇ部分面積1388.94 平方公尺
    之果樹係被上訴人之父黃天福生前所種，Ｈ部分面積85. 58
    平方公尺土地上之鐵皮木屋，係黃天福生前所建，黃天福於
    86年11月21日死亡後，該Ｇ、Ｈ部分土地由其繼承人即被上
    訴人繼續耕作及使用，並於90年間在Ｇ部分土地上搭建木架
    。
  (二)陸總部與黃天福於52年簽訂軍用營（山）地耕種租約（下稱
    52年山地租約），該租約期滿後，雙方未再另訂書面新約。
五、上訴人主張被上訴人無權占有系爭Ｇ、Ｈ部分土地，被上訴
    人則以前開情詞置辯，是兩造爭點在於：被上訴人占有系爭
    Ｇ、Ｈ部分土地，有無正當權源一節。經查：
  (一)按「以無權占有為原因，請求返還所有物之訴，被告對原告
    就其物有所有權存在之事實無爭執，而僅以非無權占有為抗
    辯者，原告於被告無權占有之事實，無舉證責任。被告應就
    其取得占有，係有正當權源之事實證明之。如不能證明，則
    應認原告之請求為有理由」（最高法院72年度台上字第1552
    號判決意旨參照）。被上訴人抗辯其占有系爭Ｇ、Ｈ部分土
　　地係有正當權源，無非以系爭Ｇ、Ｈ部分土地係屬其父黃天
　  福與陸總部所簽訂52年山地租約之範圍，租期屆滿後，租賃
    關係仍繼續存在等情為據，惟為上訴人所否認，自應由被上
    訴人負舉證之責，茲分述之。
  (二)系爭Ｇ、Ｈ部分土地是否屬黃天福52年山地租約之範圍？
  1.被上訴人雖提出黃天福之52年山地租約為證，及該租約第一
    條約定：「甲方（指陸軍鳳山農場）現將轄內軍用演習山地
    坐落於灣頭山總面積陸分伍厘整為謀官兵福利增加生產租由
    乙方（指黃天福）耕種。」等情，惟兩造均不爭執該52年山
    地租約並無附圖標示租賃土地之位置，自尚難憑此租約即證
    明系爭Ｇ、Ｈ部分土地係屬黃天福52年山地租約之範圍。
  2.被上訴人雖以上訴人91年8 月7 日民事上訴理由狀第5 頁
    記載「被上訴人雖主張原判決附圖一所示Ｇ、Ｈ部分，係上
    訴人另外與黃天福於52年1 月1 日所訂立註有『山』之營地
    耕種租約，惟查該份契約已於52年12月31日屆滿，且上訴人
    已將該份租約連同以前與黃天福所訂立之所有耕地租約，合
    併於56年1 月1 日訂立於系爭合約內，故系爭合約才會有黃
    天福承租三筆不同地點之土地之現象，該份52年1 月1 日契
    約應係合併後位於56年1 月1 日系爭合約附圖三所示黃天福
    丙部分（因左下方註有『山地』與原租約註有『山』相符）
    ，被上訴人持已逾期且已併入新契約之耕地契約，主張上訴
    人與黃天福訂有兩份耕地契約，顯然未當」；上訴人92年
    3 月24日民事辯論意旨狀第5 頁記載「被上訴人雖主張原判
    決附圖一所示Ｇ、Ｈ部分，係上訴人另外與黃天福於52年1
    月1 日所訂立註有『山』之營地耕種契約，契約連同以前與
    黃天福所訂立之所有耕地租約，合併於56年1 月1 日訂立於
    系爭合約內」；92年6 月2 日民事補充辯論意旨狀第4 頁
    記載「該份註有『山』之契約已併入56年1 月1 日之系爭合
    約書內而不存在，被上訴人主張渠等占有如附圖所示Ｇ、Ｈ
    部分之土地，係黃天福另與上訴人所訂註有『山』之營地耕
    種租約，依上所述，顯無可採」等情，抗辯上訴人於原審及
    本院前審皆主張系爭Ｇ、Ｈ部分本為52年山地租約範圍，於
    56年1 月1 日已合併於56年耕地租約之範圍云云，惟上訴人
    否認其上開書狀內容係承認系爭Ｇ、Ｈ部分本為52年山地租
    約之範圍。查上訴人上開書狀內容，係引述被上訴人抗辯系
    爭Ｇ、Ｈ部分，為黃天福於52年1 月1 日訂立山地租約向陸
    總部承租云云而已，並未承認系爭Ｇ、Ｈ部分為52年山地租
    約之範圍；且由上訴人於91年11月1 日在本院前審主張「我
    們認為『證物六』的合約書（指原審第221 頁所附系爭52年
    山地租約）不是『證物七』（指原審卷第222 頁所附如附圖
    編號英文字母所示位置之面積明細表）所列Ｇ、Ｈ部分，而
    是原審準備書狀所附的證物二（即原卷第60頁）（指系爭56
    年耕地租約）．．下面的「黃天福」（即）就是Ｇ、Ｈ部
    分」（本院重上字卷第61頁）；及上訴人於91年12月26日在
    本院前審主張「Ｇ、Ｈ部分就是附圖黃天福，當初承辦人
    員把位置畫錯了」（本院重上字卷第113 頁），亦無自認系
    爭Ｇ、Ｈ部分為52年山地租約之範圍。是被上訴人上開所辯
    上訴人於原審及本院前審早已自認系爭Ｇ、Ｈ土地係屬52年
    山地租約之範圍云云，不足採信。
  3.被上訴人雖引證人乙○○於本次更審中證述：伊擔任官校的
    營產官，負責土地、建物的財產清點，其於84到86年間到鳳
    山市○○段1 、2 之4 號國有土地指界，甲○○有帶部分的
    承租人去現場指界，其依照指界人所指界的位置來認定其占
    用的範圍等語；及證人甲○○於本次更審勘驗時證稱：82年
    間，軍方一位叫乙○○要我聯絡黃天福來指界，我有聯絡到
    黃天福，黃天福指界的範圍很大，大到射擊場，有包括現場
    木架果樹及鐵皮木屋範圍等語，抗辯黃天福指界時，確有指
    認其承租耕種之範圍，包括系爭Ｇ、Ｈ部分土地上之木架、
    果樹及鐵皮木屋範圍云云。惟乙○○另證述伊無法認定52年
    山地租約所載「灣頭山」之位置，伊係依指界人所指界的使
    用位置來認定指界人使用的範圍等語（本院更字卷(二)第83頁
    ）。是依甲○○所證，黃天福指界時，縱有指認其耕種範圍
    ，包括系爭Ｇ、Ｈ部分，亦僅能證明其有占用Ｇ、Ｈ部分之
    事實，尚不足證明黃天福所指界之Ｇ、Ｈ部分係屬系爭52年
    山地租約之範圍。
  4.被上訴人雖另以甲○○之父親王連和早年為佃農代表，甲○
    ○於其父死亡後，接替為佃農代表云云，及甲○○於本院到
    庭證述：「軍方以前都是每年換約一次，新的合約書拿來就
    將舊的合約書拿走，後來民國52年軍方不再收租後，有的人
    合約書沒有拿走，就一直放在我那裡」「（山地租約既然沒
    有附圖，證人如何確認耕作使用的範圍？）當初日據時代軍
    方沒有使用到的地方，都由我們使用，因為日據時代，我們
    的祖產都被徵用了，我們愛使用哪部分就使用哪部分。」「
    （這間鐵皮木屋《指系爭Ｈ土地上之木屋》所在土地是屬於
    52年黃天福山地租約的土地？）是52年山地租約的土地」，
    辯稱佃農均將租約交給甲○○換約並由甲○○保管租約，甲
    ○○自對於系爭土地放租狀況甚為瞭解云云，並提出經甲○
    ○自承係其所保管之包括黃天福在內之39份山地租約（其中
    甲○○之租約係50年山地租約，黃天福係52年山地租約，其
    餘大多為50年山地租約，見本院更字卷(一)第199 至237 頁）
    為證。惟上訴人否認甲○○係佃農代表及甲○○有代為換約
    之事實，是縱認甲○○之父親王連和係佃農代表，然「佃農
    代表」非屬得為繼承之財產，被上訴人辯稱王連和死亡後，
    由其子甲○○接替為佃農代表，已非可採。且甲○○又非系
    爭52年山地租約上之見證人，及甲○○自承其僅保管山地租
    約，未保管田（耕）地租約，惟其所證黃天福之52年山地租
    約係於60幾年間取回等語，核與被上訴人所稱該租約係於95
    年5 月至7 月間取回之事實不符；又甲○○所保管之租約多
    達39人份，其是否確知陸總部與黃天福就系爭Ｇ、Ｈ部分有
    無成立租約，殊非無疑，是甲○○上開所證及保管租約之事
    實，均尚不足證明系爭Ｇ、Ｈ部分土地係屬黃天福52年山地
    租約之範圍。
  5.查被上訴人子○○曾於82年在系爭Ｇ部分東南側豎立鋼架，
    經上訴人發現後拆除，子○○復於83年搭竹木棚屋，經上訴
    人於83年8 月11日拆除，此為兩造所不爭（本院更字卷(一)第
    273 頁）。而系爭Ｈ部分土地原由黃天福於60餘年間建有木
    屋，嗣翻修為鐵皮木屋而未擴建之事實，固經證人甲○○於
    本院到庭證實，雖被上訴人以系爭Ｈ部分之鐵皮木屋於82、
    83年之前即已存在，並非83年8 月11日後所搭建，抗辯陸總
    部同意該違建可不必拆除，伊自非無權占有，上訴人指伊無
    權占有，有違誠信原則云云。惟依證人即原任上訴人營產官
    之乙○○於本院證述其於84、85年清理營產時，依陸軍官校
    當時之政策，如土地上有新建或增建地上物，即訴請返還，
    如原有地上物未擴建，則暫不處理等語（本院更字卷(二)第81
    頁），是縱認上訴人清理土地時，未要求拆除系爭Ｈ部分之
    鐵皮木屋，此乃因該Ｈ部分之地上物未擴建，依當時軍方政
    策暫不處理，非謂上訴人因該Ｈ部分土地有52年山地租約存
    在而未要求拆屋，故被上訴人上開所辯，要非可採。
  6.至系爭52年山地租約之土地係「軍用演習山地」，坐落於灣
    頭山，租期自52年1 月1 日起至52年12月31日止計一年，租
    額以甘藷每年312 公斤折收代金，此與黃天福於56年間與陸
    總部另簽訂陸軍營地運用（耕地）合約（下稱56年耕地租約
    ）之土地係「田地」，以稻米價格計租不同；及系爭Ｇ、Ｈ
    部分土地面積共計1474平方公尺，大於56年耕地租約記載之
    土地面積等情，縱足認上訴人於本院前審主張52年山地租約
    已併入56年耕地租約云云，尚非有據，然尚不得執此即認被
    上訴人所辯系爭Ｇ、Ｈ部分土地係屬52 年 山地租約之範圍
    為真實可採。況查系爭Ｇ、Ｈ部分土地所坐落之高雄縣鳳山
    市○○段一地號土地，重測前地號為灣子頭段一地號，於40
    年3 月21日即辦理總登記，管理者為陸總部，此有土地登記
    簿謄本附卷（原審卷第124 、125 頁）可稽。則陸總部與黃
    天福於52年簽訂山地租約時，其租約範圍倘包括系爭Ｇ、Ｈ
    部分土地，衡情應將系爭Ｇ、Ｈ部分土地當時之地號即灣子
    頭段一地號載明於租約，惟系爭52年山地租約之第一條僅約
    定陸總部將坐落「灣頭山」之軍用演習山地出租予黃天福耕
    種（本院更字卷(一)第57頁），並未記載租賃範圍包括「灣子
    頭段一地號」土地，自尚難認系爭Ｇ、Ｈ部分土地係屬黃天
    福52年山地租約之範圍。
  7.又最高法院95年度台上字第2866號判決意旨係謂民事訴訟法
    第277 條條前段所定一般舉證之原則，要非全可適用於祭祀
    公業之訴訟中。本件上訴人係以被上訴人無權占有而請求返
    還土地等事件，此與上開最高法院判決要旨所示情形不同，
    被上訴人比附援引該判決，抗辯其所提出之52年山地租約，
    年代久遠，有斟酌上揭法條但書規定之適用，緩和其舉證責
    任，而為其有利之認定云云，尚非可採。
  8.綜上，被上訴人既未舉證證明系爭Ｇ、Ｈ部分土地係屬黃天
    福所訂52年山地租約之範圍，遑論於租期屆滿後，其租賃關
    係仍繼續存在，是被上訴人抗辯其占有系爭Ｇ、Ｈ部分土地
    係有正當權源，自不足採。
　(三)縱認系爭Ｇ、Ｈ部分土地係屬黃天福所訂52年山地租約之範
　  圍，惟於租期屆滿時，該租約即當然消滅，其租賃關係未繼
    續存在：
  1.按租賃定有期限者，其租賃關係於期限屆滿時消滅，為民法
    第450 條所明定。又同法第451 條固定有租賃期限屆滿後，
    承租人仍為租賃物之使用收益，而出租人不即表示反對之意
    思者，視為以不定期限繼續契約。惟反對租期屆滿後續租之
    意思表示，不限於租期屆滿後，始得為之。其於訂約之際，
    若約明期滿後絕不續租，或續租應另訂契約者，仍難謂不發
    生阻止續約之效力（最高法院55年台上字第276 號判例要旨
    參照），該租約於租期屆滿時，即當然消滅。除當事人另有
    新的租賃之合意，成立新的租賃契約外，承租人單方面之繼
    續使用原租賃物，仍為無權占有之法律關係（最高法院93年
    度台上字第986 號判決要旨參照）。本件縱認系爭Ｇ、Ｈ部
    分係屬黃天福所訂52年山地租約之範圍，惟依黃天福與陸總
    部所訂52年山地租約第二條約定：「租期自五十二年一月一
    日起至五十二年十二月三十一日止計一年，租期屆滿時，如
    經雙方同意續租時，再另訂新約。」等內容，乃為定有期限
    之租約，並明定租期屆滿時，如經雙方同意續租時，再另訂
    新約，以阻止續租之效力。是黃天福與陸總部於系爭52年山
    地租約期滿後既未另訂書面新約，則系爭52年山地租約於52
    年12月31日租期屆滿時，即當然消滅。至證人甲○○雖證稱
    軍方自53年1 月1 日起同意黃天福繼續承租耕作云云，惟依
    其另證述：「（軍方如何同意？）軍方先通知我父親，我父
    親再交代我去通知其他承租人」，可見甲○○證述軍方有同
    意黃天福繼續承租云云，係聽聞其父之轉述，屬傳聞證據，
    不足採信。況甲○○已證稱：「53年以後軍方就沒有再跟承
    租人簽山地租約，因為租金一分地收20元，不夠成本就不收
    租了」，則陸總部既表明不再收取地租，衡情自不可能同意
    黃天福繼續承租。是甲○○上開證詞，尚不足為有利於被上
    訴人之認定。
  2.被上訴人雖抗辯系爭Ｇ、Ｈ部分土地有三七五減租條例之適
    用，租賃關係不因租期屆滿而當然消滅，黃天福於租期屆滿
    後，本於繼續承租之意思仍繼續為栽種果樹之土地利用，不
    因出租人反對而阻止續租之效力云云。惟按耕地租用，係指
    以自任耕作為目的，約定支付地租使用他人之農地者而言，
    此觀耕地三七五減租條例第1 條暨土地法第106 條第1 項之
    規定自明（最高法院44年台上字第611 號判例意旨參照）。
    又土地法第6 條所稱農地參照同條第2 項之立法精神應包括
    漁地及牧地在內。承租他人之非農、漁、牧地供耕作之用者
    ，既非耕地租用，自無耕地三七五減租條例規定之適用（最
    高法院88年台上字第1 號判例意旨參照）。本件依前述系爭
    52年山地租約第一條之約定，上訴人係將坐落灣頭山之「軍
    用演習山地」出租予黃天福耕種（本院更字卷(一)第57頁），
    則黃天福係承租陸總部非農、漁、牧地之「軍用演習山地」
    供耕作之用，依上開判例意旨，仍非耕地三七五減租條例第
    1 條及土地法第106 條所指之「耕地租用」甚明。況且系爭
    Ｇ、Ｈ部分土地所坐落之高雄縣鳳山市○○段一地號土地，
    於地籍圖重測前地號為灣子頭段一地號，重測前後，其地目
    均為「雜」，編定使用種類欄均記載「特定專用區特定目的
    事業用途」等情，有土地登記簿謄本附卷（原審卷第124 、
    125 頁）可稽，則黃天福於52年縱有承租系爭Ｇ、Ｈ部分土
    地耕作，該土地亦非農地。是黃天福與陸總部間就系爭Ｇ、
    Ｈ部分土地所成立之租賃關係，並非耕地租用關係，而係一
    般土地租賃關係，應適用民法一般租賃規定，並無耕地三七
    五減租條例特別法之適用。被上訴人上開所辯，即非可採。
六、綜前所述，被上訴人所辯黃天福與陸總部間就系爭Ｇ、Ｈ部
    分土地訂有52年山地租約，租期屆滿後，租賃關係仍繼續存
    在，黃天福死亡後，由其繼承耕作使用而有正當權源云云，
    不足採信。上訴人主張被上訴人無權占有系爭Ｇ、Ｈ部分土
    地，堪信為真實。從而，上訴人依民法第767 條之規定，請
    求被上訴人應連帶將上開土地如附圖所示Ｇ、Ｈ部分之地上
    物除去，並將土地返還上訴人，即屬正當，應予准許。原審
    判決上訴人此部分敗訴，尚有未洽。上訴意旨指摘原判決此
    部分不當，求予廢棄改判，為有理由，爰由本院予以廢棄，
    改判如主文第二項所示。兩造分別陳明願供擔保請准、免為
    假執行，均符合規定，爰分別酌定相當之擔保金額予以宣告
    。至兩造其餘主張及所舉證據，暨被上訴人聲請訊問證人盧
    智陽、盧進財、劉清甲及徐姓、黃姓營長等，以證明系爭Ｈ
    部分之地上物非於83年8 月11日後所搭建，並請求為該地上
    物之年代鑑定等節，於判決結果均不生影響，毋逐一論述及
    調查之必要，併此敘明。
七、據上論結，本件上訴為有理由，依民事訴訟法第450 條、第
    463 條、第390 條第2 項、第392 條第2 項、第85條第2項
    ，判決如主文。
中　　華　　民　　國　　96　　年　　9 　　月　　19　　日
                     民事第四庭
                              審判長法官    蔡文貴
                              法      官    黃科瑜
                              法      官    徐文祥
以上正本證明與原本無異。
如對本判決上訴，須於判決送達後20日內向本院提出上訴狀，其
未表明上訴理由者，應於上訴後20日內向本院提出上訴理由書（
均須按他造當事人之人數附繕本）。上訴時應提出委任律師或具
有律師資格之人之委任狀，並依附註條文規定辦理。
中　　華　　民　　國　　96　　年　　9 　　月　　20　　日
                              書  記  官    陳金卿
附註：
民事訴訟法第466 條之1 ：
對於第三審判決上訴，上訴人應委任律師為訴訟代理人，但上訴
人或其法定代理人具有律師資格者，不在此限。
上訴人之配偶、三親等內之血親、二親等內之姻親，或上訴人為
法人、中央或地方機關時，其所屬專任人員具有律師資格並無法
院認適當者，亦得為第三審訴訟代理人。
第1 項但書及第2 項情形，應於提起上訴或委任時釋明之。
